【裁判字號】    90,易,1315
【裁判日期】    900528
【裁判案由】    違反證券交易法
【裁判全文】
臺灣臺中地方法院刑事判決                          九十年度易字第一三一五號
    公  訴  人  臺灣台中地方法院檢察署檢察官
    被      告  丙○○
                乙○○
                丁○○
                甲○○
    共      同  王正喜
    選任辯護人
右被告等因違反證券交易法案件，經檢察官提起公訴（八十九年度偵字第一七二九二
號），本院判決如左：
    主  文
丙○○、乙○○、丁○○、甲○○共同違反非證券商不得經營證券業務之規定，各處
有期徒刑伍月，如易科罰金，均以參佰元折算壹日。
    事  實
一、丙○○係「亞洲京華投資顧問公司」（民國八十八年五月至八十九年五月營業，
    以下簡稱亞洲京華公司）、「鼎山企業開發有限公司」（八十九年五月亞洲京華
    公司停業後，申請設立，以下簡稱鼎山企業公司）負責人，乙○○係「大正投資
    顧問股份有限公司」（以下簡稱大正公司）之負責人，丁○○係「合冠投資顧問
    股份有限公司」（以下簡稱合冠公司）之負責人，甲○○係鼎山企業公司所屬鴻
    達總監。丙○○、乙○○、丁○○、甲○○四人明知其等公司登記之營業項目為
    ：投資顧問業、企業經營管理顧問業二項，並未登記經營證券相關業務；又均明
    知未經財政部證券暨期貨管理委員會（以下簡資稱證期會）核准，不得經營證券
    投資顧問及證券商之業務，及公司不得經營登記範圍以外之業務，竟基於共同之
    犯意聯絡，於公司成立後，未經主管機關之許可及發給證券商營業執照，即自八
    十八年五月間起至八十九年八月間止，在台中市以上開公司名義，對外經營證券
    居間及證券投資顧問業務，招募不知情之業務員，向不特定對象推薦銷售未經證
    期會核准公開發行之未上市、未上櫃股票「碩德科技股份有限公司」（一千一百
    張，平均單價每股新台幣（下同）六十元）、「百麗工業股份有限公司」（一千
    張，平均單價每股三十二元）、「新發股份有限公司」（一百張，平均單價每股
    六十五元），營業銷售額一億零四百五十萬元，經營公司登記範圍以外之業務，
    並在未上市、未上櫃股票交易中，以每張百分之三十五之差價利潤，賺取之差價
    利潤為三千六百五十七萬元。嗣於八十九年八月十八日經法務部調查局中部地區
    機動工作組持檢察官所開具之搜索票前往搜索，當場扣得大正公司銀行存摺二本
    、大正公司執照及營利事業登記證影本、客戶資料表、碩德科技公司股票影本各
    二張、大正公司日報表二十一張、大正公司財物收支表一張、總監會議紀錄四張
    、「豪洋、偉泓、嘉祥、嘉華」等成交資料三張、碩德科技公司投資分析資料三
    十張、碩德科技公司股票申購單及股票資料一冊、碩德科技公司股務代理契約書
    二張、碩德科技公司簡介一冊、大正等公司人事資料五張、統一發票存根二十五
    張、碩德科技公司股票申購單一百八十張、百麗公司股票申購單六張、第七商業
    銀行匯款回條四張、員工借資單十八張、支票影本五張、大正分公司日記帳二十
    六張、大正分公司日報表六張、鼎山分公司日記帳三十一頁、大正分公司日報表
    三十二頁、每日會計帳十七頁、合冠公司營收統計表三十七頁、亞洲京華投資公
    司股票名冊五頁、交割張數及分紅等資料十一張、大正公司營收統計表二十七張
    、鼎山公司等組織圖表三十七頁、購買股票客戶名單五十張、員工業績及分紅統
    計等資料六十頁、鴻達員工薪資表二十四頁、亞洲京華投資公司業務簡介、鼎山
    企業開發公司資料、鼎山企業公司鴻達組五、六、七月份日報表、鼎山企業公司
    各分公司總監會議資料各一本、碩德科技公司股票認購書二本、百麗工業公司原
    始股東增資匯款單、百麗工業公司股票認購單各一本、鼎山企業公司鴻達組交割
    明細磁片三片、股票申購暨申購人身份證影本、碩德科技公司客戶名冊、豪洋公
    司簡介資料各一本、碩德科技公司股價調整函等六張、百麗工業公司股價調整函
    等三張、碩德科技公司股東印鑑卡五張、侑瑋衛星通訊公司增資資料十一張等資
    料。
二、案經法務部調查局中部地區機動工作組移送台灣台中地方法院檢察署檢察官偵查
    起訴。
    理  由
一、訊據被告丙○○、乙○○、丁○○、甲○○四人固均坦承有未經證期會核准，而
    經營證券投資顧問及證券商之業務，並成立公司經營登記範圍以外業務之犯行，
    然均辯稱：不知未經證期會核准，而經營證券投資顧問及證券商之業務係違法云
    云。其等共同選任辯護人辯護意旨則陳稱：被告等人前開公司所經營之投資顧問
    業，在概念上應包括未上市、上櫃股票之居間買賣，故應無違反公司法第十五條
    之規定，又被告等人於八十八年五月間起經營未上市公司股票買賣之仲介，應未
    違反八十九年七月十九日修正前之證券交易法第六條所稱之有價證券之規範，再
    被告等實因不知有證券交易法十八條第一項之規範才未經證期會核准，而經營證
    券商之業務，且被告甲○○既非公司之負責人，應非公司法第十五條第一項處罰
    之對象等語。惟查：
    （一）依八十九年七月十九日修正前證券交易法第六條第一項規定「本法所謂有
          價證券，為政府債券及公開募集、發行之公司股票、公司債券及經財政部
          核定之其他有價證券。」，另同法第七條復規定「本法所稱募集，謂發起
          人於公司成立前或發行公司於發行前，對非特定人公開招募股份或公司債
          之行為」，故公司股票不論其是否已辦理公開發行，如其有前揭證券交易
          法第七條對非特定人公開招募股份之行為，即應屬證券交易法所稱之「有
          價證券」並為規範之範圍，而經營有價證券買賣之居間業務，依證券交易
          法第十六條規定，係屬證券經紀商之特許業務，一般公司行號應不得登記
          經營，且經營前開有價證券之諮詢顧問業務，依證券交易法第十八條及證
          券投資顧問事業管理規則第五條規定，則屬證券投資顧問事業之特許業務
          ，一般公司行號亦不得登記經營（財政部證券暨期貨管理委員會八十八年
          八月十日八十八台財證四字第五二八二四號函文參照），被告等既均坦承
          係對不特定人招募股份，則其等所仲介出售之未上市、未上櫃公司股票，
          亦屬證券交易法「有價證券」之範疇至明。
    （二）再依行政院於七十二年十月六日頒佈之證券投資顧問事業管理規則，其中
          第三條明示「經營證券投資顧問事業，應經財政部證券管理委員會（以下
          簡稱證管會）之核准」，同規則第四條、第五條、第六條及第七條對於證
          券投資顧問事業得經營之業務範疇，及應檢具何種文件向證管會申請核准
    ，並申請核發營業執照等亦均有詳細明定，藉以保障投資之穩定性、安全
          性，避免不肖人士擅自操縱股市，乃特設上開明文，且被告等人以上開公
          司名義向經濟部申請之公司執照，其所營事業亦僅投資顧問業、企業經營
          管理顧問業二項，此有卷附經濟部公司執照、公司登記資料庫查詢系統等
          件在卷可稽，本不得經營證券交易法第十五條所定之證券業務，至辯護意
          旨所引用之經濟部八十八年一月二十一日經（八八）商字第八八二００九
          二三號函示內容，其中投資顧問業可營業之內容為：「國內外投資之引介
          提供諮商顧問及有關投資之技術合作提供商情資料與引介諮商顧問；‧‧
          ‧。」自其文意觀之，係可經營「國內外投資之引介提供諮商顧問」，尚
          不得斷章取義而認「國內外投資之引介」亦為渠等經營之範圍。
    （三）參照卷附被告等人所經營公司於八十九年六月二十六日所召開之總監會議
          ，其中會議內容二未上市法令部分記載「如果有人問做什麼有三不說：１
          不說未上市２不說碩德３價格不說，請各位教育主管級人員。調查局上星
          期查了六十四家三分之一盤商，三分之二部隊，各位無時請教育幹部把申
          購單和薪資表copy成磁片放在車上或包包，調查人員不會查包包。」而被
          告丙○○亦坦承總監會議時，除其本人外，其他被告亦均會參加，倘被告
          等人確信其行為為法律所允許，又何需畏懼調查人員調查，是被告等人辯
          稱不知法律云云，顯係事後避重就輕之詞，不足採信。
    （四）被告甲○○身為鼎山企業公司所屬鴻達組總監，地位僅次於被告丙○○，
          以其層級之高，對於公司經營之範圍自無不知之理，而其歷次均參加總監
          會議，對於公司有經營證券商之業務亦知之甚詳，其與被告丙○○對於違
          反公司法第十五條部分亦有犯意之聯絡及行為之分擔，堪以認定
    此外，並有大正公司銀行存摺二本、大正公司執照及營利事業登記證影本、客戶
    資料表、碩德科技公司股票影本各二張、大正公司日報表二十一張、大正公司財
    物收支表一張、總監會議紀錄四張、「豪洋、偉泓、嘉祥、嘉華」等成交資料三
    張、碩德科技公司投資分析資料三十張、碩德科技公司股票申購單及股票資料一
    冊、碩德科技公司股務代理契約書二張、碩德科技公司簡介一冊、大正等公司人
    事資料五張、統一發票存根二十五張、碩德科技公司股票申購單一百八十張、百
    麗公司股票申購單六張、第七商業銀行匯款回條四張、員工借資單十八張、支票
    影本五張、大正分公司日記帳二十六張、大正分公司日報表六張、鼎山分公司日
    記帳三十一頁、大正分公司日報表三十二頁、每日會計帳十七頁、合冠公司營收
    統計表三十七頁、亞洲京華投資公司股票名冊五頁、交割張數及分紅等資料十一
    張、大正公司營收統計表二十七張、鼎山公司等組織圖表三十七頁、購買股票客
    戶名單五十張、員工業績及分紅統計等資料六十頁、鴻達員工薪資表二十四頁、
    亞洲京華投資公司業務簡介、鼎山企業開發公司資料、鼎山企業公司鴻達組五、
    六、七月份日報表、鼎山企業公司各分公司總監會議資料各一本、碩德科技公司
    股票認購書二本、百麗工業公司原始股東增資匯款單、百麗工業公司股票認購單
    各一本、鼎山企業公司鴻達組交割明細磁片三片、股票申購暨申購人身份證影本
    、碩德科技公司客戶名冊、豪洋公司簡介資料各一本、碩德科技公司股價調整函
    等六張、百麗工業公司股價調整函等三張、碩德科技公司股東印鑑卡五張、侑瑋
    衛星通訊公司增資資料十一張扣案足資佐證。本件事證明確，被告四人犯行同堪
    認定。
二、按公司不得經營登記範圍以外之業務；公司負責人違反該規定時，處一年以下有
    期徒刑、拘役或或併科新台幣十五萬元以下罰金，公司法第十五條第一項、第三
    項定有明文。次按經營證券投資顧問事業，應經主管機關之核准，且證券商須經
    主管機關之許可及發給許可執照，方得營業，非證券商不得經營證券業務，又法
    人違反證券交易法之規定者，依同法第七章罰則各條之規定，處罰其為行為之負
    責人，證券交易法第十八條第一項、第四十四條第一項、第一百七十五條、第一
    百七十九條分別定有明文。次按「被告某甲委係觸犯刑法第三百六十三條第一項
    之罪，其犯罪行為雖起於刑法施行以前，但在刑法施行以後仍連續犯同一之罪，
    合於刑法第七十五條（即現行法第五十六條）規定應以一罪論，其刑法施行之前
    犯行屬於連續犯之一部，最終之犯行既在刑法施行以後，原判決依刑法第三百六
    十三條（漏揭第一項）處斷，不予比較舊刑律之輕重，尚無不合。」（最高法院
    十九年度非字第一五六號刑事判例參照），本案被告四人犯罪期間自八十八年五
    月間起至八十九年八月間止，而證券交易法則係八十九年七月十九日修正公布，
    自同年月二十一日施行，參照上開判例意旨，自無比較新舊法之必要，併此敘明
    。被告等人均實際參與上開各公司業務之經營，竟未經主管機關許可並發給許可
    證照，非法從事公司登記範圍以外之證券經紀商業務，核其等所為，均係違反證
    券交易法第十八條第一項、第四十四條第一項、公司法第十五條第一項之規定，
    應依同法第一百七十五條、一百七十九條及公司法第十五條第三項規定處斷。被
    告等人就上開犯行有犯意之聯絡及行為之分擔，均為共同正犯。又「業務」本質
    上已含有反覆實施同種類事務之意，是先後數行為，應已包含於一個「業務」之
    概念內，而不適用連續犯之規定。被告等以一行為分別違反上開公司法及證券交
    易法之規定，係一行為同時觸犯數罪名，為想像競合犯，應從一重以違反非證券
    商不得經營證券業務規定處斷，公訴意旨認係牽連犯，尚有未洽，應予指明。爰
    審酌被告等人貪圖一己之利，投機取巧經營，共同代客買賣未上市、未上櫃股票
    ，紊亂股票市場之正常交易，對社會之危害非小，然犯罪後大致坦承犯行，頗有
    悔意等一切情狀，各量處如主文所示之刑，並均諭知易科罰金之折算標準，以資
    懲儆。末查本件被告等人行為後，刑法第四十一條業於九十年一月十日修正公布
    ，同年月十二日生效，修正後刑法第四十一條第一項前段規定「犯最重本刑為五
    年以下有期徒刑以下之刑之罪，而受六個月以下有期徒刑或拘役之宣告，因身體
    、教育、職業、家庭之關係或其他正當事由，執行顯有困難者，得以一元以上三
    元以下折算一日，易科罰金。」，與修正前刑法第四十一條規定「犯最重本刑為
    三年以下有期徒刑以下之刑之罪，而受六個月以下有期徒刑或拘役之宣告，因身
    體、教育、職業、家庭之關係，執行顯有困難者，得以一元以上三元以下折算一
    日，易科罰金。」不同。故依刑法第二條第一項前段規定，本件自應適用裁判時
    之法律即修正後刑法第四十一條第一項前段之規定，諭知被告等人易科罰金之折
    算標準，併此敘明。
據上論斷，應依刑事訴訟法第二百九十九條第一項前段，證券交易法第十八條第一項
、第四十四條第一項、第一百七十五條、第一百七十九條，公司法第十五條第一項、
第三項，刑法第十一條前段、第二條第一項前段、第二十八條、第五十五條、第四十
一條第一項前段，罰金罰鍰提高標準條例第二條，判決如主文。
中      華      民      國    九十      年      五      月    二十八    日
                  臺灣臺中地方法院刑事第三庭
                              審判長法  官  唐  光  義
                                    法  官  張  智  雄
                                    法  官  黃  炫  中
右正本證明與原本無異。
如不服本判決，應於判決送達後十日內向本院提出上訴狀，上訴於臺灣高等法院臺中
分院( 須附繕本 )。
                                    書記官
中      華      民      國    九十      年      五      月    三十      日


司法院資訊處製作；財團法人民間司法改革基金會備份。
